【裁判字號】    99,易,1204
【裁判日期】    990803
【裁判案由】    詐欺
【裁判全文】
臺灣高雄地方法院刑事判決              99年度易字第1204號
公  訴  人  臺灣高雄地方法院檢察署檢察官
被      告  戊○○
上列被告因詐欺案件，經檢察官提起公訴（99年度偵字第1340、
5777、7770號），本院判決如下：
    主  文
戊○○幫助犯詐欺取財罪，處有期徒刑參月，如易科罰金，以新
台幣壹仟元折算壹日。
    事  實
一、戊○○明知社會上層出不窮之詐騙集團等不法份子，為掩飾
    不法行徑，多利用他人之金融帳戶遂行犯罪，以逃避檢警機
    關之追查，竟以縱使他人持其申設之金融帳戶做為詐騙之工
    具，亦不違反其本意，而基於幫助詐欺取財之不確定故意，
    ，於民國98年9 月15日至同年月17日間某時，在不詳地點，
    將其向第一商業銀行雙園分行申辦之帳號00000000000 號帳
    戶（下稱一銀帳戶）之提款卡（含密碼），交予某姓名年籍
    不詳之詐騙集團成員使用。嗣詐騙集團成員取得戊○○所有
    之上開一銀帳戶提款卡（含密碼）後，意圖為自己不法之所
    有，基於詐欺取財之犯意，分別為下述行為：
  (一)詐騙集團成員於98年9 月20日21時40分許，撥打電話予乙○○，向其佯稱日前網路購物付款方式錯誤云云，要求乙○○
    依指示操作自動櫃員機，致乙○○陷於錯誤，於同日22時33
    分許，匯款新台幣（下同）29983 元至戊○○所有之上開一
    銀帳戶。
  (二)詐騙集團成員於98年9 月20日19時45分許，佯裝網路賣家，
    撥打電話予甲○○，向其誆稱日前網路購物付款方式錯誤須
    配合郵局人員指示云云，再由詐騙集團另成員佯裝郵局人員
    ，要求甲○○依指示操作自動櫃員機方可避免扣款云云，致
    甲○○陷於錯誤，於同日20時8 分許、20時11分許，分次匯
    款15442 元、5229元（起訴書誤載為50229 元）至戊○○所
    有之上開一銀帳戶。
  (三)詐騙集團成員於98年9 月20日16時50分許，佯裝東森購物台
    服務人員，而撥打電話予丙○○，向其佯稱日前購物付款方
    式勾選錯誤須配合銀行人員指示云云，再由詐騙集團另成員
    佯裝土地銀行值班人員，要求丙○○依指示以無卡交易存款
    方式操作自動櫃員機，致丙○○陷於錯誤，於同日19時37分
    許、19時45分許，分次以自動櫃員機存款66000 元、4000元
    至戊○○所有之上開一銀帳戶。
二、案經乙○○訴由臺北市政府警察局萬華分局報告臺灣高雄地
    方法院檢察署檢察官偵查起訴；甲○○訴由彰化縣警察局員
    林分局報告臺灣彰化地方法院檢察署呈請臺灣高等法院檢察
    署核轉臺灣高雄地方法院檢察署檢察官偵查起訴；丙○○訴
    由南投縣政府警察局草屯分局報告臺灣南投地方法院檢察署
    呈請臺灣高等法院檢察署核轉臺灣高雄地方法院檢察署檢察
    官偵查起訴。
    理  由
一、證據能力部分：
    按被告以外之人於審判外之言詞或書面陳述，除法律有規定
    者外，不得作為證據，刑事訴訟法第159 條第1 項定有明文
    ，此即學理上所稱之「傳聞證據排除法則」，而依上開法律
    規定，傳聞證據原則上固無證據能力，但如法律別有規定者
    ，即例外認有證據能力。又按被告以外之人於審判外之陳述
    ，雖不符同法第159 條之1 至之4 之規定，而經當事人於審
    判程序同意作為證據，法院審酌該言詞陳述或書面陳述作成
    時之情況，認為適當者，亦得為證據，同法第159 條之5 第
    1 項定有明文。本判決下列所引用之證據，均經被告、檢察
    官於本院審理中同意作為證據（A9卷第16頁），本院審酌該
    等傳聞證據作成時之狀況，並無違反或不當等不宜作為證據
    之情形，依前開說明，亦得作為證據。
二、訊據被告戊○○固坦承申設上開一銀帳戶，惟矢口否認有何
    幫助詐欺犯行，辯稱：我在98年9 月20日晚間接獲第一商業
    銀行傳來之電話簡訊，簡訊內容告知我所有的上開一銀帳戶
    1 天內提領數次，我趕緊去找金融卡，才發現該一銀帳戶金
    融卡遺失，我於98年9 月21日前往銀行辦理補發金融卡等語
    。經查：
  (一)上開一銀帳戶為被告所申設，被害人乙○○、甲○○、丙○○於上開時、地，遭犯罪集團成員以上述事由詐欺，致陷於
    錯誤，遂依對方指示匯款上揭金額至被告上開一銀帳戶，旋
    即遭人提領一空之事實，業據被害人乙○○、甲○○、丙○○於警詢時證述甚詳（A2卷第8 至10頁，A4卷第15至16頁，
    A1卷第11至13頁），並有被告上開一銀帳戶開戶申請書（A1
    卷第17至19頁）、交易明細表（A1卷第20至24頁），及被害
    人乙○○、甲○○、丙○○之匯款執據（A2卷第14頁，A4卷
    第23頁，A1卷第28頁）在卷可稽，堪認被告申設之上開一銀
    帳戶遭不詳之詐騙集團使用於詐欺取財無疑。
  (二)被告雖以前揭情詞置辯，惟被告自陳：我僅遺失上開一銀帳
    戶提款卡，密碼沒有寫在提款卡上，不知詐騙集團為何知道
    提款卡密碼，提款卡密碼設定為我前女友之生日云云（A9卷
    第24、26頁，A7卷第8 頁，A3卷第26頁），惟查：提款卡密
    碼本係為避免提款卡遭竊或遺失時，非法取得者逕持以提領
    存款而設置，該提款卡倘如被告所辯係不慎遺失，拾得者應
    無從知悉提款卡密碼，本件詐騙集團成員使用該提款卡提領
    詐騙之款項，自已知悉密碼，被告所辯提款卡遺失云云，顯
    非可採。另被告對詐騙集團為何知道該一銀帳戶提款卡密碼
    ，雖自稱：我最後1 次使用上開一銀帳戶提款卡是用在提款
    云云（A7卷第24頁），惟被告上開一銀帳戶提款卡及其所有
    之郵局提款卡係一起放置於皮包夾層內，郵局提款卡並未遺
    失，皮包內現金亦未遺失等情，業據被告自陳在卷（A9卷第
    25至26頁），則苟若有第3 人於被告提款時窺知其提款卡密
    碼，嗣後加以竊取之，焉有可能僅竊得該一銀帳戶提款卡，
    而非竊取被告皮夾，被告所辯顯然違反常理，不足憑採。
  (三)另被告雖自陳：98年9 月20日晚間接獲第一商業銀行傳來之
    電話簡訊，簡訊內容告知上開一銀帳戶1 天內提領數次，伊
    才發現該一銀帳戶金融卡遺失云云，然客戶於第一商業銀行
    開戶時有留存手機號碼者，當日使用金融卡提款達4 次時，
    依第一商業銀行業務規範，第一商業銀行之顧客管理資訊系
    統即自動執行以簡訊方式通知持卡人確認，且同日只通知1
    次乙節，有第一商業銀行雙園分行99年7 月13日一雙園字第
    00 069號函在卷可稽（A7卷第12頁），而參照被告上開一銀
    帳戶之歷史交易明細表（A1卷第20至24頁），被告上開一銀
    帳戶於被告自承之98年9 月15日提款後（餘額剩288 元），
    旋於98年9 月17日有8 次提款紀錄，則被告辯稱98年9 月20
    日接獲第一商業銀行電話簡訊，始知該一銀帳戶金融卡遺失
    云，顯係卸責之詞。
  (四)自詐騙集團之角度審酌，衡諸該實際實施詐騙行為之人，既
    知以他人之帳戶掩飾犯罪所得，顯非智慧愚昧之人。渠等當
    知社會上一般正常之人，如其帳戶存摺、密碼、提款卡遭竊
    或遺失，為防止拾得或竊得其存摺、提款卡之人盜領其存款
    或做為不法使用而徒增訟累，必於發現後立即報警或向金融
    機構辦理掛失止付。且當原帳戶所有人掛失止付後，渠等即
    無法以拾得或竊得之存摺、提款卡提領該帳戶內之存款，在
    此情形下，如仍以此帳戶作為其犯罪工具，則在渠等向他人
    詐騙，並使被害人將款項匯入該帳戶後，極有可能因帳戶所
    有人掛失止付而無法提領，渠等大費周章從事於犯罪之行為
    即失其意，無法得償犯罪目的，此顯非該等財產犯罪份子所
    可能犯之錯誤。換言之，從事此等財產犯罪之不法份子，若
    非確知該帳戶所有人不會去報警或掛失止付，以確定其等能
    自由使用該帳戶提款、轉帳，則其等應不至於以該帳戶從事
    於財產犯罪。再衡以被害人匯入款項至被告上述帳戶後，該
    筆匯款隨即於當日即遭領取，此有前述帳戶之交易資料1 份
    附卷可憑，更足見該詐騙之不法集團，於向被害人詐騙時，
    確有把握該帳戶不會被帳戶所有人掛失止付。
  (五)又按金融帳戶係個人理財之工具，一般人向金融機構開設帳
    戶，並無任何法令之限制，只須提出身分證、印章即可辦理
    開戶，此為眾所週知之事實，則依一般人之社會生活經驗，
    苟見他人不自行申請開立帳戶而蒐集不特定人之帳戶使用，
    衡情應可知悉被蒐集之帳戶係被利用為與財產有關之犯罪工
    具。近來利用人頭帳戶詐欺取財之犯罪類型層出不窮，該等
    犯罪多數均係利用人頭帳戶作為出入帳戶，並經媒體廣為披
    載，被告係成年且智力成熟之人，對此應知之甚詳，更應預
    見提供自己之金融帳戶提款卡、密碼予他人使用，可能被詐
    騙集團所利用，竟仍提供自己帳戶供他人使用，足認被告確
    有幫助他人詐欺取財之不確定故意甚明。
  (六)綜上所述，被告所辯顯係卸責之詞，不足採信，本件事證明
    確，被告犯行堪以認定，應依法論科。
三、按刑法上之幫助犯，係對於犯罪與正犯有共同之認識，而以
    幫助之意思，對於正犯資以助力，而未參與實施犯罪之行為
    者而言（最高法院75年度台上字第1509號、84年度台上字第
    5998號、88年度台上字第1270號判決參照）；是以如未參與
    實施犯罪構成要件之行為，且係出於幫助之意思提供助力，
    即屬幫助犯，而非共同正犯。本案被告雖提供上開帳戶之提
    款卡、密碼，供詐欺集團作為詐欺取財匯款使用，惟被告單
    純提供帳戶供人使用之行為，並不等同於向被害人施以欺罔
    之詐術行為，且亦無證據證明被告有參與詐欺取財犯行之構
    成要件行為，被告上開所為，顯係對於詐欺集團成員遂行詐
    欺取財犯行，資以助力，參照前述說明，自應論以幫助犯，
    而非共同正犯。是核被告所為，係犯刑法第30條第1 項、第
    339 條第1 項之幫助詐欺取財罪。被告係幫助犯，爰依刑法
    第30條第2 項之規定，按正犯之刑減輕之。又被告提供上揭
    帳戶供犯罪集團為多次詐欺取財之款項匯入之用，係一行為
    同時觸犯幫助詐欺取財罪，為同種想像競合犯，應依刑法第
    55條規定，從一情節較重之幫助詐欺取財罪（即幫助詐欺丙○○70000 元部分）處斷。爰審酌被告將所有之帳戶提供予
    詐欺集團使用，阻礙治安機關對於犯罪之查緝，嚴重破壞社
    會治安及有礙金融秩序，增加被害人乙○○、甲○○、丙○○尋求救濟之困難，被害人分別遭詐騙集團詐騙29983 元、
    20671 元、70000 元，犯後否認犯行，難見悔意等一切情狀
    ，量處如主文所示之刑，諭知易科罰金之折算標準。
據上論斷，應依刑事訴訟法第299 條第1 項前段、刑法30條、第
339 條第1項、第55條、第41條第1 項前段，判決如主文。
本案經檢察官丁○○到庭執行職務。
中    華    民    國    99    年    8     月    3    日
                  刑事第一庭   審判長法  官  蔡國卿
                                     法  官  張琬如
                                     法  官  王淑惠
以上正本證明與原本無異。
如不服本判決應於收受判決後10日內向本院提出上訴書狀，並應
敘述具體理由。其未敘述上訴理由者，應於上訴期間屆滿後20日
內向本院補提理由書(均須按他造當事人之人數附繕本)「切勿逕
送上級法院」。
中    華    民    國    99    年    8     月    3    日
                                     書記官  黃旭淑
附錄法條
刑法第339條
意圖為自己或第三人不法之所有，以詐術使人將本人或第三人之
物交付者，處 5 年以下有期徒刑、拘役或科或併科 1 千元以下
罰金。
以前項方法得財產上不法之利益或使第三人得之者，亦同。
前二項之未遂犯罰之。

司法院資訊處製作；財團法人民間司法改革基金會備份。
